【裁判字號】    99,上易,2128
【裁判日期】    991028
【裁判案由】    詐欺
【裁判全文】
臺灣高等法院刑事判決                99年度上易字第2128號
上  訴  人  臺灣臺北地方法院檢察署檢察官
被      告  甲○○
上列上訴人因被告詐欺案件，不服臺灣臺北地方法院99年度易字
第1105號，中華民國99年8月27日第一審判決（起訴案號：臺灣
臺北地方法院檢察署99年度偵字第1、582、953、3961、6327、
8373號），提起上訴，本院判決如下：
    主  文
上訴駁回。
    理  由
一、本案經本院審理結果，認第一審判決對被告甲○○為無罪
    之諭知，核無不當，應予維持，並引用第一審判決書記載之
    證據及理由（如附件）。
二、檢察官上訴意旨以：
（一）證人唐紹豪於審理時證稱：「（問：損失什麼東西？）全
      公司的兩台電腦主機及螢幕、壹台筆記型電腦、衛生棉、
      女生用品、我合夥人損失新光銀行及土地銀行的存摺及提
      款卡，我太太一袋存摺，裡面有什麼我不清楚，當初我在
      派出所時有打電話回去問我太太，我太太有跟我說，但我
      現在記不得，因很急沒有很明確說記得是哪些，還有損失
      行動碟、股票機，比較有記憶的就是這些，只剩下壹個舊
      的電腦螢幕沒有偷走。我自己的帳戶是帶在身上，所以我
      的帳戶沒有遺失，因為前一天我剛好去銀行辦事情所以帳
      戶放在身上，沒有在公司，所以沒有失竊；（問：你知道
      你太太的銀行存摺、金融卡密碼、提款卡如何保管？）放
      在袋子裡面，以前還在富邦工作時是放在家裡，因為家中
      只有大約三坪可以使用，所以我就在公司有壹個獨立的工
      作室給我太太使用，所以我太太才會搬過去，並把所有銀
      行存摺、金融卡、密碼拿到工作室。我太太的密碼都是直
      接寫在金融卡上，因他的記憶很差；（問：被告的帳戶、
      提款卡你有無保管？）我沒有保管」（見99年7月1日審判
      筆錄第8至10頁）；又被告於同日審理時供稱：帳戶均係
      自己保管，唐紹豪沒有保管伊之帳戶等語（見同日審判筆
      錄第7頁），可知系爭帳戶乃係由被告獨自保管，證人唐
      紹豪並未保管系爭帳戶，於98年10月5日公司遭竊前，亦
      未持有系爭帳戶，且證人唐紹豪明確證述不知道被告當日
      遭竊何物，則被告辯稱系爭帳戶於98年10月5日遭竊云云
      ，並無法依證人唐紹豪之證述得知，雖證人唐紹豪於警詢
      報案時曾供述富邦銀行存摺2本、提款卡2張遭竊云云，惟
      按證人之個人意見或推測之詞，不得作為證據，刑事訴訟
      法第160條定有明文，如前所述，證人唐紹豪於警詢時就
      系爭帳戶遺失之情，並未親自見聞，其供述乃屬個人推測
      之詞，自不得作為證據，原審以證人唐紹豪之證述認定被
      告所辯為實，已有違誤。
（二）再從被告本身之財務狀況而言，被告於先於98年9月1日所
      持有之澳盛荷銀行信用卡因款項未繳而遭強制停卡，於98
      年10月26日所持有聯邦銀行信用卡因款項未繳亦遭強制停
      卡，於98年12月7日、99年1月6日所持有之中國信託銀行
      、國泰世華銀行之信用卡，再因款項未繳而遭強制停卡，
      亦有財團法人金融聯合徵信中心信用卡資訊查詢表1件在
      卷可查，已堪信被告本身財務狀況不佳，已有販賣帳戶取
      款之動機。
（三）金融卡提款密碼，為個人控管其存款帳戶之重要資料，在
      帳戶持有人變更銀行以電腦亂碼所發給之原始密碼為自己
      設定選用之密碼後，若非帳戶持有人將密碼告知他人，他
      人原則上實不可能知悉；且依一般社會經驗，為避免提款
      密碼及金融卡同遭他人取得，金融卡應與其密碼分別保存
      ，或者將提款密碼牢記心中，而不在任何物體上標示或載
      明提款密碼，以免遭人盜領存款。被告係具有一般通常智
      識之成年人，上揭社會經驗常情，亦應為被告所知稔，況
      被告於偵訊時已供述：所使用各家銀行帳戶之密碼都一樣
      ，因這樣比較好記，密碼就是之前家裡的電話號碼等情
      （99年度偵字第1號卷第108頁），顯見此一對被告具有特
      定意義之數字，更為其所深刻記憶，絕無遺忘之虞，而該
      密碼亦與被告等個人資訊之數字相關，他人僅憑猜測即可
      知悉被告所設定之提款密碼之機率，實微乎其微。是其所
      辯：密碼遺忘了，遂將密碼書寫於金融卡上云云，實屬事
      後卸責之詞，委無可採。而本件收取系爭帳戶金融卡之成
      年人，於被害人匯款後，均係以金融卡提款之方式將渠等
      匯入之款項提領一空，顯見獲悉被告系爭帳戶之提款密碼
      ，從而，本件應係被告自行交付帳戶之金融卡、提款密碼
      等資料予他人，並同意他人使用其金融卡。
（四）且被告於審理時供稱：於98年10月5日遺失許多帳戶，當
      日中午做完筆錄後，即向郵局、臺灣銀行、第一銀行掛失
      ，郵局、臺灣銀行帳戶提款卡密碼因銀行金融卡有附套子
      ，伊將密碼貼在套子上，因郵局及臺灣銀行為薪資轉帳戶
      ，第一銀行在臺灣銀行隔壁就順便辦理，富邦新店分行也
      是薪資轉帳戶，而存摺內沒有錢，遂未一併掛失，掛失前
      郵局、臺灣銀行帳戶內之金額均未被提領等情，果如被告
      所辯，帳戶既遺失，且上開帳戶密碼又係貼在金融卡之套
      子上，何以竊走帳戶之人未將帳戶內之金額提領或轉帳，
      而捨近求遠的只將系爭帳戶作為詐騙之用？且被告辯稱郵
      局及台灣銀行係伊薪資轉帳戶云云，然觀諸郵局及臺灣銀
      行歷史交易明細表，郵局帳戶自99年2月24日均未再使用
      ，而臺灣銀行帳戶自6月9日存入1000元隨即領取，至本案
      案發時之結存餘額未超過500元，有上開帳戶之歷史交易
      明細表在卷可查，顯見郵局及臺灣銀行之帳戶被告平日均
      未有使用之情，而第一銀行帳戶於97年12月後均未再使用
      ，亦有第一商業銀行中和分行99年7月14日（99）一中和
      字第111號函及歷史交易明細表在卷可查，就上開被告平
      日未使用之帳戶，被告知悉立即掛失，就系爭帳戶遺失，
      卻不作任何預防動作，業與常情相違。
（五）詐欺集團之成員為避免警員自帳戶來源回溯追查出真正身
      分，乃以他人帳戶供作詐得款項出入之帳戶，此為詐欺正
      犯需利用他人帳戶之原因，相應於此，詐欺正犯亦會擔心
      如使用他人帳戶，因帳戶持有人非其本身，則所詐得款項
      將遭不知情之帳戶持有人提領，或不知情帳戶持有人逕自
      掛失以凍結帳戶之使用，甚或知情之帳戶持有人以辦理補
      發存摺、變更印鑑、密碼之方式，將帳戶內存款提領一空
      ，致其費盡周章所詐得之款項化為烏有，則詐欺正犯所使
      用之帳戶，必須為其所能控制之帳戶，始能確保詐得款項
      。
（六）申言之，詐欺正犯絕不可能使用他人遺失之存摺、提款卡
      、印鑑、密碼之帳戶供作詐得款項匯入之帳戶，以免除遭
      真正帳戶持有人提領或掛失之風險，足見該成年人必定獲
      得被告同意而取得系爭帳戶之提款卡及密碼等資料，方指
      示被害人將款項匯至該帳戶。是被告確實有提供系爭帳戶
      之提款卡及密碼予該成年人使用而幫助其詐欺取財之行為
      ，堪予認定。
（七）且金融機構接受客戶申請一般存款帳戶之現況，絕大多數
      不須任何條件，亦無須任何費用，即任何人均可辦理金融
      帳戶使用，如無特殊理由，實無借用他人金融卡使用之必
      要；而金融卡等物事關存款人個人財產權益之保障，倘有
      不明之金錢來源，甚而攸關個人法律上之責任，其專有性
      甚高，除非本人、與本人具有信賴關係或其他特殊原因，
      難認有何流通使用之可能，一般人均有妥為保管防阻他人
      任意使用之認識；縱使特殊情況偶有交付他人使用之需，
      亦必然深入瞭解用途及合理性後，再行提供以使用，方符
      常情。且該等專有物品如落入不明人士手中，而未加以闡
      明正常用途，極易被利用為與財產有關之犯罪工具，此為
      吾人依一般生活認知所易於體察之常識。又有犯罪意圖者
      ，非有正當理由，竟提供金錢代價徵求他人之帳戶，則客
      觀上可預見其目的，係供為某筆資金之存入，後再行領出
      之用，且該筆資金之存入及提領過程係有意隱瞞其流程或
      避免行為人身份曝光之用意，一般人本於通常認知能力均
      甚易於瞭解。而一般詐欺集團即常以向不特定人收購或租
      用金融帳戶存摺、提款卡之方法而從事如同本案之詐欺犯
      罪模式，報章、雜誌、電視亦常有報導。查被告為具有一
      般智識之成年人，非無社會經驗，明知金融卡等有關個人
      財產、身份之物品，倘淪落於不明人士手中，極易被利用
      為與財產有關之犯罪工具，竟願將其金融卡及密碼等物交
      付予與其身份上不具密切關係之人，顯然對於該帳戶將作
      為不法使用，有所認知，是雖卷內事證並無積極證據證明
      被告知悉該詐欺正犯將如何犯罪，而無法於本件認定被告
      有與該詐欺集團實施詐欺犯行之共同犯意聯絡，惟被告既
      對金融帳戶交付他人使用，將遭他人持以從事財產犯罪有
      所認知，其有幫助他人犯詐欺取財罪之犯意甚明云云。
三、惟查：
（一）查證人唐紹豪於原審審理中就審判長所詢其公司遭竊損失
      之物之詢問係稱：「全公司的兩台電腦主機及螢幕、壹台
      筆記型電腦、衛生棉、女生用品、我合夥人損失新光銀行
      及土地銀行的存摺及提款卡，我太太一袋存摺，裡面有什
      麼我不清楚，當初我在派出所時有打電話回去問我太太，
      我太太有跟我說，但我現在記不得，因很急沒有很明確說
      記得是哪些，還有損失行動碟、股票機，比較有記憶的就
      是這些，只剩下壹個舊的電腦螢幕沒有偷走。我自己的帳
      戶是帶在身上，所以我的帳戶沒有遺失，因為前一天我剛
      好去銀行辦事情所以帳戶放在身上，沒有在公司，所以沒
      有失竊。」；（你知道你太太的銀行存摺、金融卡密碼、
      提款卡如何保管？）放在袋子裡面，以前還在富邦工作時
      是放在家裡，因為家中只有大約三坪可以使用，所以我就
      在公司有壹個獨立的工作室給我太太使用，所以我太太才
      會搬過去，並把所有銀行存摺、金融卡、密碼拿到工作室
      。我太太的密碼都是直接寫在金融卡上，因他的記憶很差
      。」等語（見原審卷第87頁反面、第88頁）。雖證人唐紹
      豪於同日亦證稱：「（被告的帳戶、提款卡你有無保管？
      ）我沒有保管。」等語（見原審卷第88頁反面）；然據上
      引證人唐紹豪於原審中之證述已足證被告所有置放於袋子
      內之銀行存摺、金融卡密碼、提款卡多本已遭竊之事實，
      證人唐紹豪不保管上述被告所有銀行存摺、金融卡密碼、
      提款卡之事實，與上述證人唐紹豪證述該等銀行存摺、金
      融卡密碼、提款卡多本被竊之事實並無齟齬、或矛盾之處
      。
（二）按被告未經審判證明有罪確定前，推定其為無罪。犯罪事
      實應依證據認定之，無證據不得認定犯罪事實。刑事訴訟
      法第154條、第161條第1項分別定有明文。檢察官上述上
      訴意旨（二）雖以被告之信用卡曾因款項未繳而遭多家銀
      行停卡一節，認被告本身財務狀況不佳，已有販賣帳戶取
      款之動機云云；然款項未繳而遭多家銀行停卡固係事實，
      然款項未繳之原因非不得有多端，於法尚不得執款項未繳
      而遭多家銀行停卡一節，即遽認該人財務狀況不佳，更進
      一步推論該人即有違法販賣帳戶取款之動機；蓋貧困者仍
      潔身自持者非在少數，檢察官上述推論，不啻係對貧窮者
      之重大侮辱與歧視，顯非的論，而無足可採。
（三）證人唐紹豪於原審審理中亦曾證稱：「...我太太（被告
      ）的密碼都是直接寫在金融卡上，因他（被告）的記憶很
      差。（你知道他的密碼是設定什麼密碼？）我不知道，但
      我有看過，因家裡都是我在整理東西，幫忙整理他的東西
      如統一發票等，我在公司管庫存，及定位，我管什麼東西
      放在什麼地方。」等語（見原審卷第88頁）；足徵被告所
      辯並非全然無稽。檢察官上訴意旨以為避免提款密碼及金
      融卡同遭他人取得，金融卡應與其密碼分別保存，或者將
      提款密碼牢記心中，而不在任何物體上標示或載明提款密
      碼，以免遭人盜領存款等語，固係一般之生活經驗；然人
      本多元，智愚賢不肖等所在多有，人之生活方式、處事原
      則，亦均無法求其同一，是於法即不得以類此與一般生活
      經驗有異者，以此推論其所辯即毫無可採。且被告擁有多
      本帳戶及多張金融卡，為免期間密碼有所混淆，而將密碼
      標示在金融卡片之上，亦非不合事理，況按被告否認犯罪
      事實所持之辯解，縱屬不能成立，仍非有積極證據足以證
      明其犯罪行為，不能遽為有罪之認定。最高法院30年上字
      第1831號亦著有判例可參。
（四）被告於上開失竊後，將平日未使用之帳戶，向銀行掛失，
      而未就系爭帳戶遺失向銀行掛失，固係事實。檢察官認此
      部分於常情有違云云。惟查被告於原審審理中已供稱系爭
      帳戶內並無存款等語，且被告擁有多本帳戶，是被告疏未
      就系爭帳戶或全部帳戶均向銀行掛失，其處事固有失謹慎
      ，然於法未向銀行掛失，尚不能與將該帳戶出售與詐騙集
      團同視。如上引最高法院判例所示，縱認被告此部分之辯
      解因與常情有違而不足採信，然亦未見檢察官舉提任何積
      極證據資以證明被告此犯罪。
（五）此外，檢察官其他上訴意旨，皆係其一己關於詐欺犯罪之
      主觀臆測，並未就被告本案被訴罪嫌再積極舉提其他證據
      以供本院審酌，僅就已經原審詳予論述之證據資料證據價
      值，再事爭執證據價值，自難使本院形成被告有罪之心證
      。
四、綜上所述，檢察官上訴意旨所陳各節，於法並無可採。其執
    此上訴意旨任意指摘原判決不當，求予撤銷改判，為無理由
    ，應予駁回。
五、台灣台北地方法院檢察署99年度偵字第20672、20673號移送
    併辦意旨略以被告另犯幫助詐欺案件，與本案原起訴之部分
    ，係同一案件云云。惟本院既認本案起訴部分應為被告無罪
    之諭知，已如上述，即與併辦部分不生一部或全部之關係，
    即非本案原起訴效力所及，本院自不得逕予審究，該等部分
    自應退由檢察官另行依法處理，附此敘明。
據上論結，應依刑事訴訟法第373條、第368條，判決如主文。
本案經檢察官楊秀琴到庭執行職務。
中    華    民    國    99    年    10    月    28    日
                  刑事第二十庭審判長法  官  楊貴雄
                                    法  官  周明鴻
                                    法  官  林銓正
以上正本證明與原本無異。
不得上訴。
                                    書記官  張淨卿
中    華    民    國    99    年    11    月    2     日

司法院資訊處製作；財團法人民間司法改革基金會備份。
